【裁判字號】    95,易,202
【裁判日期】    951017
【裁判案由】    詐欺
【裁判全文】
臺灣桃園地方法院刑事判決               95年度易字第202號
公  訴  人  台灣桃園地方法院檢察署檢察官
被      告  甲○○原名李蘭芬.
                      1弄4號.
上列被告因詐欺案件，經檢察官提起公訴（94年度偵字第21796
號），本院判決如下：
    主  文
甲○○以詐術得財產上不法之利益，處有期徒刑陸月，如易科罰
金，以佰元折算壹日。
    事  實
一、甲○○（原名李蘭芬）原係以自旅行社購入行程轉售予消費
    者賺取差價之旅行業者，其於民國94年3 月初，向址設桃園
    縣中壢市○○路54號1 樓之「山富國際旅行社股份有限公司
    中壢分公司」（下稱「山富旅行社」）以新台幣（下同）26
    4,400 元購買人數為13人之日本旅遊團套裝行程（下稱「日
    本旅遊團套裝行程」），明知其所使用付款人為寶島商業銀
    行中壢分行（現已改為日盛國際商業銀行，又下稱「日盛銀
    行」）、帳號為000000000 號之甲種支票帳戶，自94年2 月
    14日起即屢遭退票，且自94年3 月11日起遭該銀行列入拒絕
    往來，竟基於意圖為自己不法利益之詐欺犯意，隱瞞無意兌
    現付款之事實，仍以買賣為由而虛允將依約支付價款，並簽
    發94年3 月31日期、票號CA0000000 號、面額39,000元及94
    年3 月30日期、票號CA0000000 號、面額225,400 元之支票
    二紙，交付予「山富旅行社」，致「山富旅行社」陷於錯誤
    ，信其果有付款之意而給付上開「日本旅遊團套裝行程」，
    甲○○並向團員收取費用後，僅支付部分價款84,400元予「
    山富旅行社」。嗣「山富旅行社」將上開支票委託銀行交換
    時胥遭退票，屢經催討，甲○○皆一再搪塞推託，「山富旅
    行社」始知受騙，甲○○因而牟得「日本旅遊團套裝行程」
    之不法利益。
二、案經「山富旅行社」訴由臺灣桃園地方法院檢察署檢察官偵
    查起訴。
    理  由
壹、程序方面：
    本件認定事實所引用之本件卷內所有卷證資料（包含人證與
    文書證據、物證等），並無證據證明係公務員違背法定程序
    所取得，且被告於審判期日對本院提示之卷證陳明沒意見等
    語，而卷內之文書證據，亦無刑事訴訟法第159 條之4 之顯
    有不可信之情況與不得作為證據之情形，依刑事訴訟法第15
    9 條至159 條之5 之規定，本件認定事實所引用之本件卷證
    所有證據（包含人證與文書證據、物證等），均有證據能力
    ，合先敘明。
貳、實體方面：
一、訊據被告甲○○矢口否認有何詐欺得利犯行，辯稱：被告確
    實有在93年3 月初向告訴人「山富旅行社」以264,400 元購
    買「日本旅遊團套裝行程」，並有簽發如起訴書所載之兩紙
    支票交予「山富旅行社」當作價款，這兩紙支票之發票日及
    金額都是依照「山富旅行社」的業務人員指示所簽發的，被
    告與告訴人已經配合好多年了，被告在簽發支票的時候並不
    知道該帳戶已被拒絕往來，且套裝行程的價款264,400 元被
    告已全部付清，而「山富旅行社」因未開立收據，業務人員
    亦經常換人，致被告已經忘了將團費交付予何人，被告並無
    詐騙的意思等語。惟查：(1)被告向「山富旅行社」購買之「
    日本旅遊團套裝行程」計264,400 元，被告並簽發面額39,0
    00元、225,400 元之支票各一紙以支付價款，惟上開二紙支
    票均經退票等情，此亦有上開二紙支票及退票理由單影本在
    卷可稽，堪認為真實。(2)又被告經告訴人催討積欠債務後，
    僅陸續支付84,400元，迄未能完全結清價款一節，亦經「山
    富旅行社」之財務經理乙○○在本院95年10月3 日審理時結
    稱：「我們有給他結清的期限，但被告並沒有結清。在出團
    前我們要求被告要結清，被告說她會還，希望我們不要阻止
    她的團出國，我們就讓團出國，在出團後被告只給我們五萬
    元，這過程中我們還是有跟被告聯絡，要求被告回國後要結
    清，但回國之後被告還是沒有結清，我們還是陸陸續續催，
    並限定她在一定的期間要結清，這期間雖然被告有還部分的
    錢，但並沒有結清，所以到四月十一日我們才把票軋進去。
    （審判長）問：票軋了之後還有跟被告要嗎？（證人）答：
    有，一直都有跟她要，但後來她的手機都不接了。（審判長
    ）問：是否還有印象二十二萬的那張票退票之後多久就無法
    聯絡到被告？（證人）答：聯絡的期間是愈來愈長，有時候
    接，有時候不接。」等語屬實，被告雖辯稱已全部付清價款
    云云，惟始終無法舉證憑信其言，且衡一般社會交易常情，
    給付偌大價款，均會要求受款人簽立收據，被告竟捨此而弗
    為，顯悖於常理。況證人乙○○亦於本院同日審理時證述：
    「（審判長）問：你們公司收款都不開收據的嗎？（證人）
    答：有開，當然要開。（審判長）問：但被告說都沒有開收
    據給他，你有何意見？（證人）答：我不相信，我們旅行社
    沒有那麼糟糕，我們一定會給對方收據。（審判長）問：公
    司有無發票？（證人）答：有。（審判長）問：公司本身銷
    貨的部分，是開收據還是開發票？（證人）答：是開旅行業
    代收轉付收據，我們不開發票。因為旅行業是代收代付的性
    質。（審判長）問：你們公司的業務會不會違反公司規定，
    便宜行事而不開收據？（證人）答：不會。（審判長）問：
    縱使對方不要求開收據也是嗎？（證人）答：會開收據，要
    報帳。（審判長）問：收據上會有業務員的簽名嗎？（證人
    ）答：沒有。但是在繳給公司的繳款單會有收款業務的簽名
    ，原則上繳款單上也會有客戶的簽名。」等語明確，堪認告
    訴人公司之制度係必須開立收據以便報帳，尚無法便宜行事
    。尤以被告在檢察官94年7 月26日偵訊時亦供述：「（檢察
    官）問：有無要還告訴人之款項？答：有，我三月三十一日
    出國當天有和他們公司的副總聯絡，我把我戶頭將近五萬元
    的錢匯給告訴人的公司，之後沒隔幾天，我又還了一萬元左
    右，【我後來是因為真的沒有錢所以沒有繼續還。】」等語
    ，堪認被告確未能結清所積欠之款項，其於本院審理時始翻
    異前詞謂已全部結清云云，尚不足採。(3)又被告自94年2 月
    14日起即已遭「日盛銀行」退票，且迄94年4 月11日止，遭
    該銀行退票計13張，全部退票金額為1309,967元一節，亦有
    法務部票據信用資訊連結作業查詢明細表一件在卷可稽，從
    而被告在94年3 月初購買該旅遊行程時，業已因經營不善而
    屢遭銀行退票無訛，又被告自94年3 月11日起復為日盛國際
    商業銀行拒絕往來戶一節，亦有該銀行95年5 月8 日日盛銀
    中壢字義95338 號函一紙在卷足憑，尤以依據銀行作業實務
    ，在支票遭退票時，均會將此情通知委託付款人知悉，俾委
    託付款人得妥善因應，並將不足之金額補足後註銷退票紀錄
    ，保留其原有債信，從而被告在遭多次退票後，衡情銀行應
    已通知此情，被告自難諉稱不知已遭退票之情事。又被告在
    知悉遭多次退票且為銀行列入拒絕往來戶之後，詎仍逕自簽
    發已乏票信復無兌現可能之上開二紙支票，再任由各該支票
    退票，抑有進者，更將所收取之團費供為己用，非充為清償
    積欠價款之用，嗣屢經催討，猶搪塞推託並未償清，凡上諸
    情，在在具徵於向告訴人購買「日本旅遊團套裝行程」暨簽
    發支票交付之際，被告要已心存無意兌現付款之意，是以既
    存此念，竟仍隱之而僅稱擬購買即虛允定將依約給付價款之
    法向告訴人誑之，並致告訴人陷於錯誤，信其果有付款之意
    而允為給付「日本旅遊團套裝行程」，是此可徵被告確係因
    為自己不法之利益以向告訴人施詐之情，灼然極明。被告上
    開所辯，係屬輕卸之詞，不足採信。事證明確，被告犯行堪
    以認定。
二、查被告行為後，刑法及刑法施行法部分條文業經修正公布，
    並均於95年7 月1 日施行。修正後刑法第2 條第1 項之規定
    ，係規範行為後法律變更所生新舊法律比較適用之準據法，
    於修正後刑法施行後，應適用修正後刑法第2 條第1 項規定
    之「從舊從輕」之原則為比較；修正後刑法第2 條第2 項，
    則為同條第1 項之特別規定，於修正後刑法施行後，關於非
    拘束人身自由之保安處分，應依修正後刑法第2 條第2 項之
    規定，適用裁判時之法律。又修正後刑法第35條，乃刑之重
    輕之法定次序與標準，應適用裁判時之修正後刑法第35條之
    規定。修正後刑法第2 條第1 項係採「從舊從輕」原則，適
    用最有利於行為人之法律。既曰法律，自較刑之範圍為廣；
    除法律有特別規定者（如修正後刑法第2 條第2 項非拘束人
    身自由之保安處分適用裁判時法，修正後刑法施行法第9 條
    之3 規定之情形），應依其規定；或事關執行之緩刑之宣告
    ，或犯罪在刑法修正施行前，自首在刑法施行後之自首部分
    ，或程序之規定（程序從新，如刑法第40條沒收宣告之程序
    規定），應適用裁判時之修正後刑法之規定外；依修正後刑
    法第2 條第1 項比較時，應就「罪、刑」有關之共犯、未遂
    犯、連續犯、牽連犯、結合犯以及累犯加重、自首減輕暨其
    他法定加減原因（如身分加減）與加減例等一切情形，綜其
    全部之結果而為比較後，予以整體適用，不能割裂而分別適
    用有利益之條文。關於易科罰金之折算標準、易服勞役之折
    算標準及期限、罰金與死刑是否併予執行、多數有期徒刑定
    應執行之刑時之最高刑期之限制等之修正，事涉行為人易刑
    折算標準金額之多寡與期限之長短及定執行刑時能否就罰金
    刑併予執行或有期徒刑定應執行之刑時最高度之限制，亦均
    屬依修正後刑法第二條第一項所應比較適用法律之範圍。拘
    束人身自由之保安處分，並非屬修正後刑法第2 條第2 項規
    定應適用裁判時法之範圍，除有特別規定者外，亦屬應依修
    正後刑法第2 條第1 項比較適用之法律；從刑附屬於主刑，
    除法律有特別規定者外，依主刑所適用之法律（以上參考最
    高法院95年5 月23日刑事庭第8 次會議決議及最高法院24年
    上字第4634號、24年上字第5292號、27年上字第2615號判例
    ）。其次，法律有變更而須為新、舊法之比較以定其適用之
    目的，厥唯保障行為人之既有法律地位不致因法律之修正而
    惡化或受到更不利益之結果並兼謀行為人之利益，此為最高
    之價值，非必斤斤於法律體系適用之完整性，況或基於法規
    之性質，如程序性之法律、事涉執行之緩刑規定，依法理係
    均應適用新法，或因法律另有規定，如修正後刑法第2 條第
    2 項規定「非拘束人身自由之保安處分係適用裁判時之法律
    」，修正後刑法施行法第3 條之1 第2 項規定「於九十四年
    一月七日刑法修正施行前犯併合處罰數罪中之一罪，且該數
    罪均符合第四十一條第一項得易科罰金之規定者，適用九十
    年一月四日修正之刑法第四十一條第二項規定」，即有此情
    形係一律適用行為時法之舊法，由是可見遇有法律修正而須
    選擇適用新法或舊法時，應依法規之性質或視法律之規定各
    自決之，不受其他法規如何適用之羈絆，在選法適用時，本
    即寓有可據個別之特性而割裂分別適用新法或舊法之容許性
    ，縱令須為利、弊之比較以定如何適用之法規亦無不同，至
    數項經修正之法律須整體比較以同其新、舊法之適用俾維持
    法律體系之完整性，核係各該法律在適用上因具「依附及相
    互關聯」之特性使然，非屬新、舊法應比較利、弊藉資保障
    行為人之既有法律地位兼謀其利益之立法意旨所必然。準此
    以解，就「罪、刑」有關之規定諸如共犯、未遂犯、連續犯
    、牽連犯、結合犯以及累犯加重、自首減輕暨其他法定加減
    原因（如身分加減）與加減例等一切情形，應綜其全部之結
    果而為比較後，予以整體適用，不能割裂而分別適用有利益
    之條文，固如前述，惟究其緣由，實係著眼於因各該規定皆
    涉及犯罪之態樣、階段、罪數、法定刑得或應否加、減暨加
    減之幅度，並進而影響法定刑或處斷刑之範圍，換言之，各
    該「罪、刑」之規定須經綜合考量整體適用後，方能據以限
    定法定刑或處斷刑之範圍，嗣始得於該範圍內為一定刑之宣
    告，易詞以言，個別宣告刑雖屬單一之結論，然實係經綜合
    考量整體適用各相關「罪、刑」規定之所得，因之，宣告刑
    所據以決定之各相關「罪、刑」規定，顯具適用上之「依附
    及相互關聯」之特性，自須同其新、舊法之適用，第查，「
    易刑」或「定執行刑」係規範宣告刑得或應如何執行之法律
    ，核屬為刑之宣告後始生應否適用問題之規定，非屬宣告刑
    所據以決定因而須先行確定如何適用新、舊之法規，依其性
    質，在未為刑之宣告前亦無可能確定應否適用而預先選定須
    適用新或舊法，復無此必要，不寧唯是，該規定所涵攝之「
    小前提」係「宣告刑」，猶與「罪、刑」規定涵攝之「小前
    提」為「歷史社會事實」迥異，職是，「易刑」及「定執行
    刑」之規定，不論涵攝之「小前提」、決定應否適用之階段
    及適用後所得之法律效果，與「罪、刑」之規定皆不相侔，
    與之顯不具適用上之「依附及相互關聯」之特性，依前述，
    要毋須與「罪、刑」之規定同其新、舊法之適用，自得秉其
    本身之性質而各據應涵攝之「小前提」為新、舊、利、弊之
    比較後個別定其法律之適用，尤應敘明。茲首就與本案有關
    且於為刑之宣告前須先行及連帶確定應如何適用之法律修正
    情形列述如下：修正前刑法第33條第5 款規定「罰金：（銀
    元）一元以上。」，復依罰金罰鍰提高標準條例第1 條前段
    規定提高為10倍，折算新台幣為30元；修正後刑法第33條第
    5 款規定「罰金：新臺幣一千元以上，以百元計算之。」；
    次查，刑法分則各條文所定之罰金刑，其幣別原為「銀元」
    ，又倘非屬72年7 月26日至94年1 月7 日間新增或修正之條
    文，所定罰金數額並依罰金罰鍰提高標準條例第1 條前段規
    定提高為10倍，惟依95年6 月14日修正公布、同年7 月1 日
    施行之中華民國刑法施行法第1 條之1 ：「中華民國九十四
    年一月七日刑法修正施行後，刑法分則編所定罰金之貨幣單
    位為新臺幣。九十四年一月七日刑法修正時，刑法分則編未
    修正之條文定有罰金者，自九十四年一月七日刑法修正施行
    後，就其所定數額提高為三十倍。但七十二年六月二十六日
    至九十四年一月七日新增或修正之條文，就其所定數額提高
    為三倍。」，現行刑法中，有關於罰金刑之計算單位及其最
    低度刑之規定已有修正，自屬法律變更。被告所犯本件詐欺
    得利罪，該罪名所定併科罰金之最高度宣告刑並未修正，惟
    關於併科罰金之最低度宣告刑，修正前刑法適用結果為新台
    幣30元，修正後刑法則為新台幣1,000 元，已如上述，準此
    ，經綜合適用修正前、後之罪、刑相關規定予以比較，修正
    後之規定顯非較修正前之規定對其有利，因之，依現行即修
    正後刑法第2 條第1 項前段規定，此部分自應整體適用修正
    前刑法之有關規定，合先敘明。
三、核被告所為係犯刑法第339 條第2 項、第1 項詐欺得利罪。
    公訴人認被告所為係犯同法條第1 項詐欺取財罪等語。惟查
    本件被告所詐騙之客體係「日本旅遊團套裝行程」，核屬旅
    遊之服務，當為一種具經濟價值之財產利益，並非具體有形
    之財物，堪認被告所牟取者為「不法利益」而非財物，公訴
    人上開起訴法條，容有誤會，惟本件與檢察官起訴之犯罪，
    具有社會事實同一性，爰依刑事訴訟法第300 條規定變更檢
    察官所引應適用之法條，併此敘明。茲審酌被告牟取私利之
    動機、目的、施詐之手段，未與告訴人達成和解，飾詞否認
    等一切情狀，量處如主文所示之刑。又刑法關於易科罰金之
    規定亦經修正，修正前刑法第41條第1 項前段規定：「犯最
    重本刑為五年以下有期徒刑以下之刑之罪，而受六個月以下
    有期徒刑或拘役之宣告，因身體、教育、職業、家庭之關係
    或其他正當事由，執行顯有困難者，得以一元以上三元以下
    折算一日，易科罰金。」，此折算標準並應適用修正前罰金
    罰鍰提高標準條例第2 條規定，就其原定數額提高為一百倍
    折算一日，亦即被告行為時之易科罰金折算標準，應以銀元
    100 元以上300 元以下之數額折算1 日，經換算為新臺幣，
    則應以新臺幣300 元以上900 元以下折算1 日。惟95年7 月
    1 日施行之刑法第41條第1 項前段規定：「犯最重本刑為五
    年以下有期徒刑以下之刑之罪，而受六個月以下有期徒刑或
    拘役之宣告者，得以新臺幣一千元、二千元或三千元折算一
    日，易科罰金」，於同日並廢除罰金罰鍰提高標準條例第二
    條之規定，亦即係以新台幣1,000 元、2,000 元或3,000 元
    折算1 日。準此，經比較適用修正前、後關於易科罰金之規
    定，修正後之規定顯非較修正前之規定對其有利。爰依對於
    被告有利之修正前刑法第41條第1 項前段規定，諭知易科罰
    金之折算標準，以資懲儆。
據上論斷，應依刑事訴訟法第299 條第1 項前段、第300 條，修
正後刑法第2 條第1 項前段，刑法第339 條第2 項、第1 項，修
正前刑法第33條第5 款、第41條第1 項前段，罰金罰鍰提高標準
條例第1 條前段，修正前罰金罰鍰提高標準條例第2 條，判決如
主文。
本案經檢察官許曉微到庭執行職務
中    華    民    國    95    年    10    月    17    日
                刑事第十一庭  審判長法  官  蔡榮澤
                                    法  官  何俏美
                                    法  官  蕭世昌
中    華    民    國    95    年    10    月    23    日
附錄本件論罪科刑法條全文：
刑法第三百三十九條：
意圖為自己或第三人不法之所有，以詐術使人將本人或第三人之
物交付者，處五年以下有期徒刑、拘役或科或併科一千元以下罰
金。
以前項方法得財產上不法之利益或使第三人得之者，亦同。
前二項之未遂犯罰之。


司法院資訊處製作；財團法人民間司法改革基金會備份。
